# 关于非同一控制下合并递延所得税负债的问题

提问人：松虚子 时间：2012-11-10 20:38:00
请教各位： 背景:假设A公司以 160 万元收购非同一控制下的B公司的70%的股权，在合并日B公司的账面净资产(70%股权比例占有的部分)是 100 万元，评估后的净资产(70%股权比例占有的部分)是 150 万元，评估增值 50 万元（这 50 万元是一项固定资产的评估增值）。在进行B公司的评估时没有考虑递延所得税负债。 问题：因为是部分收购B公司的股权，所以B公司不能够按照评估值进行账务调整。但是A公司在合并日做合并时需要按照评估值进行合并，那么现在产生一个问题，在A公司合并时先将B公司的账面值还原成评估值作如下分录： 1 、 借：固定资产 50 贷：资本公积 50 第二步编制资产负债表和
利润表的固定抵消分录： 2 、 借：被投资单位的净资产 150 商誉 10 贷：长
期股权投资 160
第四步因为评估增值后的固定资产的计税基础和入账价值是有 50 万元的差异是否可以做如下分录： 借：商誉12.50(50*25%) 贷：递延所得税负债 12.50 那么对于第四步这样做是否适当，还是说要将第四步中的商誉换成所得税费用？ 如果随着固定资产的折旧以后年度对递延所得税摊销是记入资本公积还是所得税费用？

回答人：chenyiwei
这样处理是恰当的。评估增值的递延所得税影响计入商誉。后续递延所得税负债转回时，转回影响贷记“所得税费用——递延所得税费用”。

回答人：chenyiwei
回复 松虚子 的帖子
类似问题在本版面上讨论过多次，在股权收购（控股合并）中，不能依据母公司个别报表层面是否采用“特殊性税务处理”来推断合并报表层面是否应对子公司的可辨认资产、负债确认递延所得税。
《企业会计准则讲解（ 2010 ）》第 561 页【例 34 － 1 】中的“注”表述：“注：《关于企业重组业务企业所得税处理若干问题通知》（财税[2009]59号）规定，企业股权收购时，收购方取得的股权（即对子公司的长期股权投资）的计税基础应以公允价值为基础确定，即意味着对子公司的长期股权投资在初始确认时与其计税基础不存在差异，在合并财务报表层面，母公司对子公司的长期股权投资实际上代表了子公司的各项资产、负债，也意味着子公司各项资产负债在合并财务报表层面在税收上实际上是按公允价值确定计税基础，与会计上相同，不存在暂时性差异，因此，母公司在合并财务报表层面不需要对子公司该项固定资产及其折旧确认递延所得税影响。
”对此，我们认为该表述的恰当性值得商榷。我们理解，母公司和子公司分别是独立的企业所得税纳税人。应税合并中母公司个别报表中的长期股权投资以公允价值为计税基础并不意味着“在合并财务报表层面在税收上实际上是按公允价值确定计税基础，与会计上相同，不存在暂时性差异”。一般情况下，子公司的这些可辨认资产、负债的计税基础是不会因控制权的转移而发生变化的，因此仍应延续以往的做法，即对于非同一控制下企业合并（控股合并）中所取得的子公司各项资产、负债的账面价值与计税基础之间的差额，在合并报表上确认递延所得税资产或负债。 我们理解，根据《企业所得税法》及其实施条例的规定，企业所得税的纳税人是法人，即企业所得税实际上是对法人的所得课征的税种。因此，税法上对于“企业合并”的界定是着眼于法人的合并、分立等架构变化，也就是基于法律的“企业合并”概念，包括新设合并和吸收合并等导致公司法人发生变化的事项。财税[2009]59号文第一条规定：“本通知所称企业重组，是指企业在日常经营活动以外发生的法律结构或经济结构重大改变的交易，包括企业法律形式改变、债务重组、股权收购、资产收购、合并、分立等。”其中，“股权收购，是指一家企业(以下称为收购企业)购买另一家企业(以下称为被收购企业)的股权，以实现对被收购企业控制的交易。收购企业支付对价的形式包括股权支付、非股权支付或两者的组合”。另外， 59 号文第四条特别提到：在股权收购采用一般性税务处理规定下，“收购方取得股权或资产的计税基础应以公允价值为基础确定；被收购企业的相关所得税事项原则上保持不变”。 根据上述规定，我们理解，虽然在非同一控制下的控股合并中，如果采用一般性税务处理，则母公司由此形成的长期股权投资的计税基础是以该项股权投资于购买日公允价值确定的，但是由于被购买方并不因此改变其企业所得税独立纳税人的地位，因此在所得税税务处理方面，其各项可辨认资产、负债的折旧、摊销、成本结转等，仍然以其原先的计税基础为依据计算确定，税法上并不认可在计算税前可扣除的折旧、摊销、处置所得或损失时以购买日公允价值为基础。根据《企业会计准则第18 号——所得税》对资产、负债计税基础的定义：“资产的计税基础，是指企业收回资产账面价值过程中，计算应纳税所得额时按照税法规定可以自应税经济利益中抵扣的金额”；“负债的计税基础，是指负债的账面价值减去未来期间计算应纳税所得额时按照税法规定可予抵扣的金额”，也就是资产、负债的计税基础都需要以税法的规定为基础确定。鉴于企业所得税是法人税，所以同一资产或负债在其所属法人（子公司）的个别报表层面和该子公司所属合并集团的合并报表层面的计税基础应当是相同的，不会出现计税基础的差异。也就是说，在购买方合并报表层面，对被购买方的各项可辨认资产、负债以购买日公允价值为基础持续计算的金额计量；而在这些子公司进行纳税申报时，计税基础仍然以原先的取得成本等为基础确定，并不因为企业合并事项而改变。因此，这些可辨认资产、负债在购买方合并报表层面的账面价值与计税基础之间仍然存在差异，且该差异源于企业合并，因此于购买日应当确认相应的递延所得税资产或递延所得税负债，并调整商誉。 即，我们理解：只要是非同一控制下控股合并中取得的被购买方可辨认资产、负债的购买日公允价值不同于其以原始取得成本为基础确定的计税基础的，则无论该项股权收购按 59 号文规定是采用一般性税务处理还是特殊性税务处理，都会由此在购买方合并报表层面产生账面价值与计税基础之间的暂时性差异，需要在购买方合并报表层面确认递延所得税资产或负债并调整商誉。

回答人：chenyiwei
回复 爱我中华 的帖子
你的观点有一定道理，但在目前的准则规定下，应当在购买方合并报表层面就取得被购买方可辨认净资产公允价值和计税基础之间的差异确认递延所得税负债，并相应增加商誉。实际上可辨认净资产的公允价值要在评估值基础上再减去所确认的递延所得税负债。这时的商誉不单纯是“会计计量的后果”，因为购买方的合并成本还是高于被购买方可辨认净资产公允价值，在此情况下购买方愿意接受这样的交易价格，应当是会认可其具有一定的协同效应或者持续经营价值等。
当然，此时确认商誉后，期末应对其进行减值测试，对已发生的减值损失予以确认。

回答人：chenyiwei
回复 sbkc2012 的帖子
不能这样理解。你说的“多交税还是少交税”的问题，要看是和哪种情况下相比较而言。由于在合并报表层面，被购买方的各项可辨认资产、负债的计量基础是以购买日公允价值为基础持续计算的金额，但并不是按照该金额在合并报表层面计算的会计折旧、摊销都允许税前扣除，由此导致未来的实际纳税义务要多于假设计税基础等于购买日公允价值的情形，这就是在合并报表层面存在应纳税暂时性差异，并需要就此确认递延所得税负债的理论基础。

提问人：Manson_Luci 时间：2013-01-01 23:07:02
回复 chenyiwei 的帖子
评估增值记入了资本公积，相关确认的递延所得税负债为什么计入商誉，不计入资本公积呢？

回答人：chenyiwei
资本公积在合并报表层面不会出现的。合并报表层面体现的效果就是把评估增值对应的递延所得税作为商誉或者负商誉的调整项目。

提问人：Manson_Luci 时间：2013-01-02 10:24:28
回复 chenyiwei 的帖子
陈版，记得以前学CPA会计时听张志凤老师讲的是在合并日编制合并报表时先将被收购单位账面调至公允，评估增值记入资本公积，评估增值产生的递延减少资本公积，这样资本公积初始确认的金额就是评估增值的75%（假设税率25%）。以后期间计提评估部分折旧时，再减少递延所得税负债，同时增加所得税费用。资本公积则一直保持评估增值的75%。
但楼主的例子在合并日编制合并报表时为什么将评估增值部分记入商誉，而不是资本公积？麻烦您抽空解答，谢谢。

回答人：chenyiwei
资本公积只是合并报表编制过程中的一个过渡性项目，最后是要和长期股权投资抵销的，合并报表层面不会体现出这种与被购买方公允价值调整相关的资本公积。最终体现为对商誉和负商誉的影响。

提问人：sbkc2012 时间：2013-06-07 17:11:58
回复 chenyiwei 的帖子
先谢谢陈老师！还想问您个问题，就是之前做一个国企假设叫A集团吧，A集团非同一控制下合并B企业，由于100%控制，B企业直接在单体层面上按评估值调了账，借：资产贷：负债贷：资本公积-其他资本公积。然后借：资本公积贷：递延所得税负债。由于固定资产这种随着折旧会慢慢转回之前的递延所得税负债，我转回的时候借：递延所得税负债，贷方是资本公积还所得税费用，计提和转回时候的对方科目可以不一样吗？这个有没有准则或是其他官方的依据，因为资本公积也有点道理所得税费用也有点道理，说服不了客户。谢谢陈老师了！

回答人：chenyiwei
此类递延所得税负债转回时的对应贷方科目是“所得税费用——递延所得税费用”。因为所对应的评估增值部分的折旧、摊销是计入损益的。

提问人：33shan 时间：2014-05-30 08:11:44
陈版主，那请问下，我当时合并的时候就是负商誉，合并角度我确认的是营业外收入，这个递延所得税负债确认时是不是应该冲减这个营业外收入啊？

回答人：chenyiwei
如果总体上是负商誉的，则购买日递延所得税负债初始确认的金额就相当于冲减了该营业外收入。

提问人：好吃不告诉你 时间：2014-07-17 21:54:47
@chenyiwei 陈版，如果例中的条件是免税合并，就不用确认递延所得税负债了吧？在免税合并的条件下，是否还需要考虑收购方的意图并预测该营业外收入实现的期间？

回答人：chenyiwei
这与是否采用特殊性税务处理方法无关。因为负商誉是在合并报表层面体现出来的，而税务处理仅针对个别报表层面。

提问人：xiaolizi0124 时间：2014-08-01 13:02:21
陈老师，针对于您的这条回复我是不是可以理解成为在以后年度我在转回递延所得税负债的同时应该做一个商誉的减值呢？就是同时有两笔分录：借递延所得税负债 贷所得税费用 借：资产减值损失 贷商誉减值准备？

回答人：chenyiwei
递延所得税负债转回并不意味着购买日确认的商誉必然发生减值。

提问人：zengfengxia 时间：2014-08-04 11:25:06
不明白为什么合并时形成的暂时性差异不豁免，其实从合并报表角度，都是新增资产，在不影响应纳税所的和会计利润的情况下，确认暂时性差异的所得税影响有不同的处理原则是基于什么考虑？

回答人：chenyiwei
合并中确认的递延所得税负债，对应科目为商誉或负商誉，因此确认递延所得税负债不会导致所取得的被购买方可辨认净资产的初始计量金额发生变化。 但如果不是企业合并，且在初始确认时既不影响会计利润也不影响应纳税所得额，就不同了。因为此时不会确认商誉或负商誉，因而如果确认递延所得税负债，则对应科目只能是该资产本身，导致不符合历史成本原则；更大的问题是：将递延所得税负债的确认金额计入资产价值反过来又扩大了应纳税暂时性差异的金额，导致需要确认更多的递延所得税负债，从而引发死循环。

提问人：zengfengxia 时间：2014-08-05 11:09:40
谢谢陈版回复，按照准则的处理办法，应纳税暂时性差异的递延所得税负债也构成被合并方可辨认净资产公允价值的组成部分，这个递延所得税负债的确认负债的定义之间的关系应当如何理解？

回答人：chenyiwei
此时的递延所得税负债和一般的递延所得税负债一致，都是表明资产未来可扣除金额小于账面价值导致未来需多缴纳的所得税。

提问人：lhj229 时间：2014-12-14 14:28:02
陈版主，非同一控制下控股合并中确认的递延所得税负债是全额计入商誉或负商誉吗？那么少数股东权益是否也应该按持股比例确认？是否应该 借：商誉 少数股东权益 贷：递延所得税负债？ 谢谢

回答人：chenyiwei
被购买方可辨认净资产的购买日公允价值和计税基础之间的暂时性差异确认递延所得税的，同时也会按比例减少合并报表层面确认的少数股东权益，只有归属于购买方的股权比例的部分才会调整商誉。你的理解基本合理。

提问人：shengyi198821 时间：2015-03-07 20:47:45
陈版，后续随着评估增值的固定资产折旧的摊捎，递延所得税负债转回时，转回影响为什么贷记“所得税费用”

回答人：chenyiwei
简单地说就是：因为后续这部分评估增值部分的折旧摊销是计入损益的，而不是计入权益，因此相对应地，对应的递延所得税负债的转回就应当是调整对应期间的递延所得税费用，而不是调整权益。

提问人：于呈 时间：2015-07-03 09:55:32
老师你好！这种情况下，确认递延所得税负债的税率，是收购方税率还是被收购方税率？

回答人：chenyiwei
按被收购方的税率，因为导致暂时性差异的资产和负债在被收购方。

提问人：liugangqd 时间：2015-10-14 17:10:02
陈版，假设评估增值的固定资产直接按评估值出售了，未计提折旧，相当于固定资产评估增值部分实现了销售，此过程未产生营业外收益，递延所得税负债应转回，转回时也贷记“所得税费用”吗，是不这种情况应贷记“资本公积”？因为此过程并未体现出影响损益的事项

回答人：chenyiwei
递延所得税负债的转回影响也是计入所得税费用。根据所得税准则第 21 条，只有与直接计入股东权益的其他综合收益、权益性交易事项相关的所得税影响才不是计入所得税费用。

提问人：shenjizhanghu 时间：2016-08-31 15:14:08
我能问问，您是怎么把会计学的如此炉火纯青的吗？膜拜啊！

回答人：chenyiwei
要注意：掌握原则导向的思维方法；注重对准则背后原理和基本概念的掌握；注意遇到实际案例时思考运用。

提问人：松虚子 时间：2017-10-20 09:24:36
陈版有一个问题想请教一下： 假设：A企业控股合并了B企业，合并后B企业继续存在，被合并企业资产公允价值超过其账面价值（以下简称“差异”），合并对价就是被合并企业的公允价值，合并日是在 2 月 28 日，合并日按照被合并企业的企业所得税率25%在合并报表确认了该差异的递延所得税负债，但是到了“当年”的 11 月被合并企业取得了高新技术企业资格，同时也办理了减免税手续，当年被合并企业的企业所得税率为15%。由于是在当年度存在的税率变化，在当年度出具年度财务报表的时候该差异的递延所得税是按照以下哪种方式进行处理： 1.追溯调整 2 月按照25%的税率确认的递延所得税，同时调整原合并报表确认的商誉； 2.不对原合并报表确认的商誉进行调整，但将该差异×10%得出的金额即税率差影响的金额直接通过转回递延所得税负债计入所得税费用。 谢谢！

回答人：chenyiwei
应采用你说的第二种做法。后续税率调整发生于购买日之后，且与企业合并是互相独立的事项。

提问人：呼叫帮助 时间：2018-03-17 12:07:02
请教陈版：免税补贴收入是否确认递延所得税负债？ 陈版，理论上说用免税的补贴收入所形成的资产的摊销或者费用是不能税前抵扣的，也就是这些补贴收入虽然暂时免税，但是未来形成费用的时候是要纳税调增的，那么是不是在收到时要确认一笔递延所得税负债？我觉得理论上应当确认，但是实物中却基本没见到有人针对免税的补贴收入确认递延所得税负债。请问陈版是我理解错了么？
chenyiwei点评 应是免税收入、不征税收入均无需确认递延所得税负债；应税收入应确认递延所得税资产（在符合确认条件的前提下）。
陈版，我还有以下两个问题想请您解答以下： 1 ，我还不太明白为什么免税收入无需确认递延所得税负债。能请您详细解释一下吗？
2 ，应税收入确认递延所得税资产我是这么理解的，例如 11 年收到 100 万补贴，应缴纳 25 万所得税。那么分录是借：银行 100 贷：营业外收入 100 同时借：递延所得税资产 25 贷：应缴税费 25 。由于该 100 万已经完税，以后可以在所得税前扣除。 12 年度 100 万变为费用的时候无需做纳税调整。但是从会计角度看，这 100 万并不应当减少当期所得税费用。换句话说，虽然应缴税费 12 年无需调整，但是所得税费用是要调整的，分录是借：所得税费用 25 贷：递延所得税资产25.请问我的理解对吗？
chenyiwei回复 xiongmao12 的帖子 免税收入如果对应于资产或者未来发生的费用的，收到时（初始确认时）在会计上贷记递延收益，不立即影响当期损益；税务上也不影响当期应纳税所得额，所以基于“初始确认豁免”，虽然初始确认时形成的递延收益的账面价值和计税基础存在差异，但不确认递延所得税。 应税收入在收到时计入应纳税所得额，所以不适用“初始确认豁免”，应确认递延所得税。
陈版，您说免税收入、不征税收入均无需确认递延所得税负债；应税收入应确认递延所得税资产（在符合确认条件的前提下），请教您应税收入在符合确认什么条件的前提下应确认递延所得税资产？

回答人：chenyiwei
所得税准则第十三条规定的递延所得税资产确认的一般条件。